臺灣高等法院民事判決　　　　　　 93年度重家上更(二)字第2號
上　訴　人　　乙○○（兼龔福英之承受訴訟人）
　　　　　　　丁○○（兼龔福英之承受訴訟人）
　　　　　　　甲　○（兼龔福英之承受訴訟人）
被　上訴人　　丙○○
訴訟代理人　　王昧爽律師
複　代理人　　舒建中律師
被　上訴人　　庚　○
　　　　　　　戊　○
　　　　　　　辛　○
　　　　　　　己　○
上列四人共同
訴訟代理人　　舒建中律師
複　代理人　　王昧爽律師
上列當事人間返還保管遺產金等事件，上訴人對於中華民國85年
9月2日台灣台北地方法院84年度家訴字第17號第一審判決提起上
訴，經判決後，由最高法院第二次發回更審，本院於94年7月5日
言詞辯論終結，判決如下：
  主  文
上訴駁回。
第二審及發回前第三審訴訟費用除確定部分外，由上訴人連帶負
擔。
  事實及理由
甲、程序方面：
    本件上訴人經合法通知，均未於言詞辯論期日到場，核無民
    事訴訟法第386條各款所列情形，爰依被上訴人之聲請，由
    其一造辯論而為判決。
乙、實體部分：
一、上訴人龔福英（已，由繼承人乙○○、丁○○、甲○承受
    訴訟）、乙○○、丁○○、甲○起訴主張：渠等之被繼承人
    吳琅琨於民國（下同）68年10月24日病逝台北前，將其生平
    所留積蓄、產業，委任在台親人即施澤漢（即已故之第一審
    共同被告龔秀華、被上訴人庚○、戊○、辛○、己○之被繼
    承人）、第一審共同被告吳琅潮及被上訴人丙○○及庚○代
    為保管，並轉匯回大陸給其在大陸之繼承人即上訴人龔福英
    等4人。是(一)丙○○保管遺產新台幣（以下除標明為美金者
    外，均同）1,000,000元，加計所生利息，扣除其已匯寄之
    款項，尚應返還1,481,144元。另因丙○○受託代管吳琅潮
    於69年12月20日出售黃金所得美金3,000元，惟遲至76年7月
    始交付上訴人龔福英等4人，亦應返還利息90,095元。(二)吳
    琅潮擅自變賣黃金16.75兩，卻遲未將變賣黃金所得之價款
    全數匯予上訴人龔福英等4人（即剩餘147,125元，加上所生
    利息，計312,517元），且未將代管之黃金16.75兩交付與上
    訴人龔福英等4人，並擅自分掉遺產700,000元，顯已逾越委
    任權限，依法應負賠償責任。又吳琅潮自施澤漢代管之2,00
    0,000元遺產中，借用500,000元，加上所生利息，尚應返還
    783,435元。(三)庚○保管遺產1,000,000元，加計所生利息，
    應返還上訴人龔福英等4人2,080,000元。(四)庚○、施鈞、辛
    ○、己○4人之被繼承人施澤漢未將代管吳琅琨之2,000,000
    元遺產，扣除借與吳琅潮500,000元後之1,500,000元，加上
    所生利息，計1,303,042元，交付與上訴人龔福英等4人，施
    澤漢之繼承人即庚○、施鈞、辛○、己○四人即應將上開款
    項給付與上訴人龔福英等4人等語。原審判決吳琅潮應給付
    上訴人龔福英等4人700,000元，並駁回其餘之訴，兩造各就
    其敗訴部分提起上訴，其中上訴人龔福英等4人並擴張聲明
    請求被上訴人庚○、施鈞、辛○、己○應連帶給付上訴人龔
    福英等4人500,000元及自84年2月11日起至清償日止，按年
    息5%計算之利息，經本院前審90年度重家上更(一)字第2號判
    決上訴人龔福英等4人該部分之請求勝訴，且被上訴人庚○
    、施鈞、辛○、己○並未對此部分上訴，已告確定；又原審
    判決吳琅潮應給付上訴人龔福英等4人700,000元部分，業經
    上開本院前審判決予以廢棄，並駁回上訴人龔福英等4人該
    部分之請求，經上訴人龔福英等4人提起第三審上訴後，旋
    又撤回，因而亦告確定。另上訴人龔福英等4人原起訴請求
    吳琅潮給付783,435 元及請求庚○給付2,080,000元部分，
    已經最高法院90年度台上字第208號及93年度台上字第1811
    號判決上訴人龔福英等4人敗訴確定在案。是本件未經確定
    部分，即本院審理範圍為上訴人請求(一)被上訴人丙○○應給
    付上訴人1,571, 239元及其利息。(二)被上訴人庚○、施鈞、
    辛○、己○應連帶給付上訴人1,303,042元及其利息部分。
二、(一)被上訴人丙○○則以：其保管之遺產1,000,000元，已分
      年分次匯寄給吳琅琨之大陸繼承人，而其亦未經手，也不
      知有關黃金款美金3,000元一情，上訴人龔福英等4人自無
      權請求等情，資為抗辯，並於本院補稱上訴人自大陸郵寄
      之「庭審陳辭」及「辯論意旨狀」，未經有關機關驗證，
      不具法律效力，不能作為證據，且答辯聲明：上訴駁回
      。各審訴訟費用由上訴人等負擔。
    (二)被上訴人庚○、戊○、辛○、己○則以：施澤漢保管之遺
      產，均已陸續匯寄大陸完畢，且上訴人龔福英等4人請求
      返還保管物所生孳息部分，亦無法律依據等語，資為抗辯
      ，並於本院補稱上訴人自大陸郵寄之「庭審陳辭」及「辯
      論意旨狀」，未經有關機關驗證，不具法律效力，不能作
      為證據，且答辯聲明：上訴駁回。各審訴訟費用由上
      訴人等負擔。
三、兩造不爭之事實：
　　經查：上訴人龔福英等四人之被繼承人吳琅琨於68年10月24
    日病逝台北，其將生平所留積蓄、產業，委託在台親人即施
    澤漢（即已故之第一審共同被告龔秀華、被上訴人庚○、戊
    ○、辛○、己○之被繼承人）、被上訴人吳琅潮、丙○○代
  　為保管，並轉匯回大陸給其在大陸之繼承人即上訴人龔福英
    等四人，且施澤漢保管遺產200萬元、吳琅潮代管黃金部分
    、丙○○保管遺產100萬元，另吳琅琨之遺產中，已經分配
    與陳芸香之女吳艾一及吳琅潮之女吳佳彥各10萬元（計20萬
    元）、施澤漢40萬元、吳琅潮10萬元，共計為70萬元，以及
    吳琅潮向施澤漢借貸施澤漢所保管遺產中之50萬元等情，為
    兩造所不爭執，並據上訴人龔福英等四人提出書信、清算表
    、台灣台北地方法院家事法庭83年10月12日北院民家祥字83
    家聲字第523號通知等件為證，且有電匯收款便條、人民幣
    信匯便條等在卷可稽，應信為真實。
四、兩造爭執要旨: (一)本件是否為委任關係？(二)被上訴人丙○○
    是否應給付上訴人1,571,239元本息？(三)被上訴人庚○、施
    鈞、辛○、己○是否應連帶給付上訴人1,303,042元本息？
    茲分述之：
    (一)本件係屬委任關係：
    　1.按當事人主張有利於己之事實者，就其事實有舉證之責
　　　　任，民事訴訟法第277條前段定有明文。又稱委任者，
 　 　　謂當事人約定，一方委託他方處理事務，他方允為處理
    　　之契約；委任關係，因當事人一方死亡、破產或喪失行
      　為能力而消滅。但契約另有訂定，或因委任事務之性質
        不能消滅者，不在此限；繼承人自繼承開始時，除本法
        另有規定外，承受被繼承人財產上之一切權利、義務，
        民法第528條、第550條、第1148條前段分別定有明文。
      2.關於上訴人龔福英等四人與吳琅潮部分：
        如前所述，上訴人龔福英等四人之被繼承人吳琅琨於病
        逝前，將其生平所留積蓄、產業，委任在台親人即施澤
      　漢、吳琅潮、丙○○代為保管，並轉匯回大陸給其在大
        陸之繼承人即上訴人龔福英等四人，是吳琅琨以金錢及
        黃金交付施澤漢、吳琅潮、丙○○，並非僅以託渠等保
        管為目的，而係以委託渠等轉匯回大陸予上訴人龔福英
        等四人為目的，及委託將遺產中黃金部分變價後，一併
        匯與上訴人龔福英等四人。是以吳琅琨與施澤漢、吳琅
        潮、丙○○間，顯係吳琅琨委託施澤漢、吳琅潮、丙○
        ○處理事務，且施澤漢、吳琅潮、丙○○允為處理之委
        任契約關係，而與寄託或信託契約無關，亦非上訴人龔
        福英等四人所主張之寄託與委任之或信託委任混合契約
        關係。本件上訴人龔福英等四人主張本件法律關係係寄
        託契約，或寄託與委任之混合契約關係或信託與委任混
        合契約關係，應有未合。復觀諸上開委任事務之性質，
        受任人施澤漢、吳琅潮、丙○○仍應於委任人吳琅琨死
        後，繼續代管吳琅琨之遺產，並依委任之意旨，將遺產
        匯與上訴人龔福英等四人，故上開委任關係，不因吳琅
        琨死亡而消滅，而於委任人吳琅琨死亡時，依民法第11
        48條前段繼承之規定，由繼承人即上訴人龔福英等四人
        承繼吳琅琨在委任關係中之委託人地位，其即得依委任
        關係請求履行委任契約義務，是本件上訴人龔福英併主
        張依委任法律關係者，核無不合。
　　(二)被上訴人丙○○予給付上訴人1,571,239元本息與上訴人
  　　之義務：
      丙○○雖自承曾保管吳琅琨遺產中現金100萬元，惟辯稱
      其保管100萬元（約美金2,500元），已分年分次匯寄給吳
      琅琨之大陸繼承人，其亦未經手，也不知有關黃金款美金
      3,000元一情，經查：
      1.上訴人龔福英等四人已自認渠等收到丙○○匯寄之遺產
        金額為美金19,980元（見上訴人四人85年6月14日庭呈
        民事準備書四狀），而丙○○抗辯：吳珊一於70年1月8
        日，自美匯大陸美金500元，但漏列在收款清單上，又
        於71年4月12日，自美國匯大陸之3筆匯款（即美金
        1,000元、美金400元、美金500元，共美金1,900元），
        由上訴人龔福英收受，亦漏列於收款清單中等詞，亦據
        其提出相符之陳芸香71年2月20日書信（其上記載「由
        姍一從美國寄的1,000美金（聽說分二次匯）‧‧‧。
        那筆錢是我們匯給璀鎮的。」）、吳庚法84年3月20日
        證明書（其上記載丙○○及陳芸香於71年4月12日分別
        交吳庚法美金1,000元、美金400元、美金500元，由吳
        庚法代交予收款人即上訴人龔福英）等件為證，再參諸
        卷附吳璀鎮及甲○（即吳秀鎮）之收受匯款計算表上所
        載金額分別為美金20,000元、19,600元，應信為真實。
        是以上4筆漏列之匯款共美金2,400元，連同前項上訴人
        龔福英等四人自認收到之美金19,980元，約為美金
        22,400元。又揆諸經驗法則及參卷附中央銀行外匯局85
        年5月31日（85）台央外伍字第1106號函、中國國際商
        業銀行城中分行85年8月15日（85）城兌字第5號函所檢
        附68年至76年7月15日中央銀行小額匯款申請結匯辦法
        相關規定及手續費收費標準，匯款確需郵電費、手續費
        等匯費，況上訴人龔福英等四人就丙○○稱匯款國外須
        手續費及匯費，每次自台灣匯至美國，匯費及手續費以
        美金30元計，即須美金1,500元之匯費，自美國匯至大
        陸，匯費每次美金60元計，共匯15次，須費美金900元
        ，另還有郵資、交通費等，丙○○為此事花費已超過美
        金2,600元以上之抗辯，亦不爭執，是丙○○抗辯之實
        際已匯寄美金22,400元，餘額美金2,600元則為手續費
        用等情，亦堪信實。綜上，丙○○所保管之遺產
        1,000,000元（以上美金兌換新台幣之匯率標準不同，
        乃有些微計算上之出入），均已全用以匯寄與上訴人龔
        福英等4人，是丙○○此100萬元之委任事務，已處理完
        畢，上訴人龔福英等四人復執委任契約之法律關係，請
        求丙○○給付上開100萬元遺產暨所生之利息云云，即
        無理由。
      2.上訴人龔福英等四人請求丙○○給付賣得黃金價格美金
        3,000元利息部分：丙○○抗辯稱其未經手，也不知有
        關黃金款美金3,000元一情。經查：丙○○既否認代管
        賣得黃金價格美金3,000元，揆諸前開民事訴訟法第277
        條前段之規定，上訴人龔福英等4人即應就此有利於己
        之事實，舉證以實其說。上訴人龔福英等4人就上開情
        事，雖提出陳芸香70年2月20日所寫之書信為證，然該
        書信上係記載「五分之二之金子款，潮叔在69年2月20
        日，交給我（即陳芸香）代匯，現在已匯出美金1,500
        元，另美金1,500元正在申請中‧‧‧，此款擬存入美
        國銀行生息，以作日後你們兄妹生活費」，是上開賣得
        黃金所得美金3,000元，係由吳琅潮交與陳芸香代匯，
        此外，上訴人龔福英等4人亦不能證明丙○○確有受託
        代管吳琅潮於69年12月20日，出售黃金所得美金3,000
        元，故丙○○前開抗辯，應可採信。從而，上訴人龔福
        英等4人請求丙○○給付賣得黃金所得美金3,000元之利
        息90,095元，即無理由，應予駁回。
      3.最高法院發回意旨雖以：「丙○○於第一審提出之陳芸
        香70年2月20日所寫書信，及吳庚法84年3月20日出具之
        證明書均屬私文書，上訴人既否認收受，原審未待丙○
        ○舉證證明上開書證為真正，即採為丙○○有利之認定
        ，於法已有不合」，因而發回更審，惟查：
        (1)被上訴人丙○○引用陳芸香致乙○○書信，是上訴人
          提出之證據（見上訴人第一審提出之原證五－(3)信件
          ）。上訴人既然在起訴時引用該信之內容為證據，則
          答辯人自亦得引用該書信為本件證據（該書信證明「
          珊一」自美國寄大陸繼承人美金1,000元（分兩次
          出），但丁○○的收款清單金列入一筆500元）。
        (2)另被上訴人丙○○另辯稱：因上訴人之母龔福英年老
          不識字，每次收到款時，龔婦皆商請親戚吳庚法帶
          領前往銀行領取。上訴人丙○○之妻返回大陸探親時
          ，與龔福英、吳庚法會算時，發現1982年4月12日間
          ，答辯人委託美國親人吳珊一自美國3次寄美金
          1,000元、400元、500元共計1,900元美金，給大陸上
          訴人之母龔福英收受，而此款丁○○收據漏列。因前
          後款給大陸時間長達9年（1980年-1989年），款
          多次，丁○○等或有記憶不清之時，所以龔福英、吳
          庚法會算時，由吳庚法在龔福英面前寫出「證明單」
          （被證四）。在證明單上吳庚法除列有答辯人（即吳
          瑯白及芸香）部分外，尚併列有施澤漢（即庚○之父
          ）經手部分，及吳瑯潮經手部分。上訴人對於施澤漢
          及吳琅潮經手部分，均承認其金額無訛，該「證明單
          」自屬真實可信。兩岸來往不便，大陸證人吳庚法已
          證明款金額均已由龔福英收受，且龔福英也當場承
          認，自不容上訴人空口否認。被上訴人丙○○保管之
          遺款25,000美元，扣除已去之22,400美元外，餘款
          為2,600美元。答辯人受託保管遺款，保值及能順利
          寄大陸給繼承人，所以在69年開始陸續寄美國親
          友處，俾俟機轉回大陸。當年之政治環境，如款
          去大陸，為政府知悉，將構成匪諜條例之「資匪罪」
          ，故均密秘為之。又因當年外匯管制，每人每年款
          至國外不得超過500美元，25,000美元須分50次出
          ，依據經驗法則，款國外必須手續費及費，每次
          自台灣至美國, 費及手續費以30美元計，即須
          1,500 元之費，自美國至大陸之費每次60美元
          計，共匯15次，須費900美元，另郵資，交通費，上
          訴人丙○○為此事花費已超過2,600美元以上，應自
          遺款中開支，故全部遺款均已無剩。
          又被上訴人丙○○僅是「保管遺產」，並非借貸行為
          ，不必付利息，蓋其受託「代為保管遺產」，原來計
          劃在台灣定存保值，所以寫信給大陸繼承人時，曾估
          計每年可得若干利息等，但後來估計新台幣長期看貶
          ，利息也低，且可以利用美國管道款至大陸，而大
          陸繼承人也需款甚急，所以代管之遺款未放銀行定存
          ，而是分年分次冒險去美國親友處，轉大陸繼承
          人收受、本件「遺款」既未定期存放銀行，並無利息
          收入，上訴人無權向答辯人請求利息。又此「遺款」
          是代為保管性質，並非「金錢借貸」，答辯人並無負
          擔利息之義務。上訴人也未能舉證答辯人確實有利息
          收入，以及依何種法律關係請求利息各等語，經查與
          當時之國際情勢，兩岸關係，經濟情況，均屬相符，
          其抗辯尚可採信，最高法院此部分發回意旨，應可釐
          清，附予說明。
　　(三)被上訴人庚○、施鈞、辛○、己○，無連帶給付上訴人13
      0,342元本息之義務：
      1.庚○等四人雖自承其被繼承人施澤漢曾保管吳琅琨遺產
        中之現金200萬元，但抗辯施澤漢已將保管之200萬元遺
        產，扣除借貸與吳琅潮50萬元後之150萬元，全部匯寄
        與上訴人龔福英等4人收執等語，雖由上訴人龔福英等
        4人提出之施澤漢代管吳琅琨遺產清算表記載，上訴人
        龔福英等4人僅收到1,228,140元，然揆諸庚○、戊○、
        辛○、己○另提出之電匯收款便條、信匯便條，渠等匯
        寄與上訴人龔福英等4人之金額，加計如前述匯款所須
        之郵電費、手續費等匯費，已達150萬元（以上由於匯
        率標準不同，計算上或有些許出入），是庚○、戊○、
        辛○、己○前開抗辯，足堪採信，從而，上訴人龔福英
        等4人就此150萬元暨所生之利息部分，自不得再行請求
        。
      2.雖最高法院發回更審，其理由謂：「有關被上訴人提出
        鄭鏡弓所寄之港幣56,500元，此單既無銀行印章又
        無收款人姓名，被上訴人並未收到上述款原審未說明
        上訴人之主張何以不足採之意見為不利上訴人之判斷有
        判決不備理由之違法」因而發回更審，惟查1981年12月
        16日香港華僑商業銀行信號碼0000000號款人鄭鏡
        弓所款之票固係影本，但款單收款人係上訴人之
        母龔福英，已有無收款人之記載，至於該款單上左上
        角有印章僅是不明而已，最高法院之質疑，應可澄清。
      3.被上訴人庚○等4人既已還清委任之款項，上訴人請求
        償還上開金額本息，即屬無據。
五、綜上所述，本件被上訴人委任處理之款項，均已返還上訴人
    。從而，上訴人請求被上訴人丙○○應給付上訴人1,571,23
    9元本息，請求被上訴人庚○、施鈞、辛○、己○應給付上
    訴人1,303,042本息，難謂有理由，原審判決駁回上訴人此
    部分之訴，核無不合，上訴論旨，仍執陳詞，斤斤指摘原判
    決此部分不當，聲明廢棄改判，為無理由，應予駁回上訴。
六、本件上訴人雖曾於2004年11月25日提出「更審陳釋」及94年
    4月5日言詞辯論意旨狀各乙件，均未經大陸地區海協會之認
    證，被上訴人抗辯其非真正，依台灣地區與大陸地區人民關
    係條例第7條之規定，難推定其為真正，因此本院無從加以
    審酌，併此敘明。
丙、據上論結，本件上訴為無理由，爰判決如主文。
中　　華　　民　　國　　94　　年　 　7　　月　　19　　日
　　　　　　　　　民事第16庭審判長法　官  許文章
　　　　　　　　　　　　　　　    法　官  黃莉雲
　　　　　　　　　　　　　　　    法　官  郭松濤
正本係照原本作成。
如不服本判決，應於收受送達後20日內向本院提出上訴書狀，其
未表明上訴理由者，應於提出上訴後20日內向本院補提理由書狀
（均須按他造當事人之人數附繕本）上訴時應提出委任律師或具
有律師資格之人之委任狀；委任有律師資格者，另應附具律師資
格證書及釋明委任人與受任人有民事訴訟法第466條之一第一項
但書或第二項（詳附註）所定關係之釋明文書影本。
中　　華　　民　　國　　94　　年　　7　　月　　21　　日
　　　　　　　　　　　　　　　　　書記官　方素珍
附註：
民事訴訟法第四百六十六條之一（第一項、第二項）：
對於第二審判決上訴，上訴人應委任律師為訴訟代理人。但上訴
人或其他法定代理人具有律師資格者，不在此限。
上訴人之配偶、三親等內之血親、二親等內之姻親，或上訴人為
法人、中央或地方機關時，其所屬專任人員具有律師資格並經法
院認為適當者，亦得為第三審訴訟代理人。
